【裁判字號】    97,交上訴,89
【裁判日期】    970731
【裁判案由】    公共危險等
【裁判全文】
臺灣高等法院刑事判決                97年度交上訴字第89號
  上  訴  人  臺灣臺北地方法院檢察署檢察官
  被      告  甲○○
                      （現另案於臺灣臺北看守所羈押中）
  被      告  丙○○
上列上訴人因公共危險等案件，不服臺灣臺北地方法院96年度交
訴字第163號，中華民國97年4月29日第一審判決（起訴案號：臺
灣臺北地方法院檢察署96年度偵字第25789號），提起上訴，本
院判決如下：
    主  文
原判決關於甲○○過失致人於死及丙○○部分撤銷。
甲○○因過失致人於死，處有期徒刑陸月，如易科罰金，以新臺
幣壹仟元折算壹日。
丙○○意圖使犯人隱避而頂替，處拘役拾日，如易科罰金，以
新臺幣壹仟元折算壹日。
其餘上訴駁回。
    事  實
一、甲○○明知飲酒過量後其精神狀況有因而陷於恍惚，操控車
    輛之能力因而遲鈍，而無法適當操控車輛，竟於民國（下同
    ）96年11月9日凌晨1時至2時許，在臺北市○○區○○街附
    近飲用酒類飲料，明知其因飲酒過量，已陷於不能安全駕駛
    動力交通工具之程度，猶駕其所有尚未完成過戶，車主登記
    名義人為汪金生之車牌號碼4132-QD號自用小客車，行駛於
    道路上（所犯服用酒類不能安全駕駛罪，業經判處拘役30日
    確定），而甲○○並應注意飲用酒類過量後（即吐氣所含酒
    精濃度每公升超過0.05毫克），其注意力、判斷力及操控車
    輛之能力均遜於平時，無法適當操控車輛，且亦無法隨時注
    意車前狀況，已不得駕車，而依當時情況並無不能注意之情
    事，詎猶於同日清晨5時45分許，駕車行經臺北市○○區○○路欲左轉建國南路時，終因飲酒過量，其注意力、判斷力
    無法適當操控車輛，復未能隨時注意車前狀況，即貿然左彎
    ，適林龍雄手推攤販車，沿建國南路東側車道，違反道路交
    通規則不得逆向行走之規定，由南往北逆向行走，而甲○○
    於上述路口轉彎時發現林龍雄之推車時，亦未能即時煞車或
    閃避致不慎撞擊該手推車，因撞擊力道甚大，致該手推車翻
    覆，林龍雄則倒地而頭部撞擊地面導致頭部外傷、顱內出血
    ，經送醫急救後仍不治死亡。甲○○於肇事後，經路人撥打
    電話請救護車到場救援，甲○○並下車查看，見救護人員及
    林龍雄之子女乙○○、林雅淑到場救助林龍雄後，於協助將
    被害人抬上救護車後隨即離開現場，然為脫免過失致死罪責
    ，竟電請其友人丙○○至警局自稱為肇事者，為其頂替犯罪
    。
二、丙○○意圖使上述犯罪後之甲○○隱避而頂替之犯意，受甲○○之託，於同日6時30分許，至臺北市中山分局中山二派
    出所向警員自稱為上述過失致死案件之肇事者，旋為在場指
    認之乙○○及承辦之員警黃大耀、游嘉銘識破，並循線查獲
    甲○○，嗣於同日下午1時39分許，始測得甲○○之呼氣酒
    精濃度為每公升0.07毫克。
三、案經台灣台北地方法院檢察署檢察官相驗後自動檢舉及臺北
    市政府警察局中山分局報請臺灣臺北地方法院檢察署檢察官
    偵查起訴。
    理  由
一、上揭被告甲○○如何於酒後駕車肇事，致被害人林龍雄傷重
    不治死亡等犯罪事實，業據被告甲○○於警詢及偵審時均供
    承不諱在卷，並有道路交通事故現場圖、道路交通事故談話
    紀錄表、道路交通事故補充資料表、道路交通事故調查報告
    表(一)、(二)、照片12幀等附卷可參，而被害人林龍雄因遭被告
    駕車撞擊，倒地後頭部撞擊地面導致頭部外傷、顱內出血，
    經送臺安醫院急救後仍因急性呼吸衰竭及心臟衰竭不治死亡
    ，有財團法人臺安醫院出具之被害人林龍雄診斷證明書在卷
    可稽，並經臺灣臺北地方法院檢察署檢察官督同檢驗員勘驗
    屬實，並有相驗筆錄、相驗屍體證明書、驗斷書及相驗照片
    等附卷可稽。而查一般人飲酒後之呼氣酒精濃度達每公升0.
    55毫克或血液濃度達百分之0.11以上，肇事率為一般正常人
    之10倍，認為已達不能安全駕駛之標準，此經法務部88 年5
    月15日88法檢字第001669號函公告週知。雖被告甲○○於案
    發後之下午1時39分許，經警測得之呼氣酒精濃度為每公升
    0.07毫克，然查被告甲○○於肇事後之當日下午1時39分許
    ，經警對之為酒精濃度測試為每公升0.07毫克，經公訴人送
    請法務部法醫研究所鑑定結果，換算被告甲○○於肇事時之
    呼氣酒精範圍為每公升0.64至0.81毫克，相當於血液酒精濃
    度為百分之0.128至0.162，而依交通部運輸研究所79年8月
    對駕駛人行為之研究（酒醉駕車對駕駛行為之分析研究）指
    出，吐氣每公升酒精含量0.25 毫克等於血液中酒精濃度（
    Blood Alcohol Concentration簡稱BAC）百分之0.05（亦即
    每100ml血液中含50mg酒精），而BAC到達百分之0.08至百分
    之0.15時，對駕駛能力之影響為：判斷力嚴重受到影響、體
    能與精神協調受損、駕駛之體能困難增加。對心理行為之影
    響為：產生情緒異常現象、步伐不平穩、言語不清、反應惡
    劣、記憶及判斷力受損、精神處於錯亂狀態﹔至BAC超過百
    分之0.15，對駕駛能力之影響為：視線搖晃、駕駛已進入恍
    惚狀態、判斷及理解遭到扭曲、駕駛不穩定。對心理行為之
    影響為：意識不明、嘔吐、站、走及講話困難、責任感喪失
    、精神處於麻痺狀態，此有該研究報告附卷可參。被告甲○○於肇事後經送請法務部法醫研究所施以呼氣酒精濃度測試
    鑑定結果，既發現被告甲○○於肇事時之呼氣酒精範圍為每
    公升 0.64至0.81毫克，相當於血液酒精濃度為百分之0.128
    至 0.162，是被告甲○○於肇事當時駕駛能力顯然係處於判
    斷力嚴重受到影響、體能與精神協調受損、駕駛之體能困難
    增加、步伐不平穩、言語不清、反應惡劣、記憶及判斷力受
    損、精神處於錯亂等之狀態，且以被告甲○○於案發當時係
    左轉行車，車速理應不快，且於駛經肇事地點時，彼時適逢
    深夜，路上人車不多，竟未能注意前方被害人之手推車，案
    發當時現場亦無煞車痕跡，足認被告甲○○確因酒後導致注
    意力降低，致發現被害人時竟毫無立即剎車之反應能力，其
    精神狀態已達到不能安全駕駛車輛之程度甚明，而被告甲○○所犯服用酒類不能安全駕駛罪，並經原審法院同案判處拘
    役30日確定在案。
二、被告甲○○飲用酒類過量後，其注意力、判斷力及操控車輛
    之能力均遜於平時，無法適當操控車輛，且無法隨時注意車
    前狀況，本已不得駕車，而依當時情況並無不能注意之情事
    ，詎被告甲○○竟於飲酒過量後猶行駕車，致於行經上開路
    段欲左彎時，果因飲酒過量，其注意力、判斷力無法適當操
    控車輛，復未能隨時注意車前狀況，並未能事先確認有無行
    人及來車，即貿然左彎，致其所駕駛之上開自用小客車撞擊
    被害人林龍雄及手推之攤販車，該手推車翻覆，被害人林龍
    雄並因倒地頭部撞擊地面而受有上述傷害而死亡，被告甲○○顯有應注意能注意而不注意之過失。至依被告甲○○供稱當時被害人係逆向云云，而被害人林龍雄之子乙○○於原審法院審理時亦到庭後具結證稱：伊父親平常擺攤之
    位置是在八德路與建國南路交叉口，應該屬於建國南路的路
    段，員警所劃擬設攤之位置沒錯。伊父親手推車平常是走人
    行道，他的攤子是擺在建國高架橋下之市場，要去擺攤時，
    他會從橋下市場推出來，本來就是走人行道，人行道那有一
    個無障礙坡道有阻礙，所以他就把攤車推到馬路上。車禍發
    生當時，我父親手推車是逆向沿著建國高架橋下人行道旁邊
    逆向行駛云云（見原審卷97年 3月18日審判筆錄第21頁），
    且參諸現場照片所示，攤車上之物品均散落於內側車道，固
    堪認被害人林龍雄當時確係逆向行走，其就本件事故之發生
    ，亦有相當過失責任，惟依上所述，被告甲○○酒後駕駛車
    輛，因不勝酒力，已無法適當操控車輛，竟仍駕車行駛於道
    路上，且於駕車行進時，未能注意車前狀況，未事先確認有
    無行人及來車，即貿然左彎，因而肇致本件車禍，縱被害人
    林龍雄未依規定逆向行走於該處，因而遭被告甲○○所駕駛
    之車輛撞擊，就本件車禍之發生同有過失，惟亦不因之解免
    被告之過失責任，茲被害人林龍雄因被告疏於注意而肇事，
    致受有上揭傷害死亡，是被告甲○○之過失行為與被害人林
    龍雄之死亡間，具有相當因果關係，事證明確，被告甲○○
    犯行，應堪認定。
三、訊據被告丙○○就上開頂替犯行供承不諱在卷，並據證人即
    臺北市政府警察局中山分局長安東路派出所員警游嘉銘及黃
    大耀二人於原審法院審理時證述綦詳在卷，依證人游嘉銘於
    原審法院審理時證稱：當初我們派出所在6時接到勤務中心
    通報八德路建國北路口發生車禍，伊跟黃大耀即到場處理，
    到場時交通分隊同仁已經到場，我們詢問他們肇事者在哪裡
    ，他說已經沒看到，我們當時就在場協助交通分隊員警處理
    ，後來又過了約20分鐘，接到通報有人到中山二派出所說他
    在那裡發生車禍肇事，我們在大約6點半時到中山二派出所
    ，到那裡之後發現是丙○○，我們也當場詢問是否他肇事，
    丙○○說是他肇事的，後來伊帶他回現場要家屬指認，因為
    家屬說有看到肇事者，但到現場後家屬說不是丙○○，丙○○也沒有說什麼話，因為我們到中山二派出所時有先跟丙○○說是否是他肇事，若不是的話也不要頂替別人，否則會依
    法辦理。丙○○在中山二派出所承認他肇事之後，到我們帶
    他到案發現場之前，沒有對他製作警詢筆錄。後來在案發現
    場經被害人的兒子乙○○說丙○○不是肇事者。因為到現場
    家屬說不是，之前已經跟他說不要頂替，所以我們帶丙○○
    回派出所偵辦。我們到派出所之後丙○○就承認他有幫甲○○頂替之事。他說他是接到朋友電話，請他到車禍現場說車
    禍是他肇事的。丙○○說他接到朋友電話，要他去派出所，
    說他在車禍現場發生車禍，但丙○○到中山二派出所，可能
    因為有通報勤務中心，現場非中山二派出所管轄，中山二派
    出所有打去勤務中心確認，才會通知我們當地管轄之派出所
    去帶丙○○到事故現場做確認云云，證人黃大耀則證稱：伊
    先詢問丙○○是誰駕車，丙○○當場自稱是他駕車。因為我
    們在建國北路八德路口有先對被害人兒子做初步瞭解，得知
    駕車逃逸之人身形特徵與丙○○完全不符，且他所述肇事者
    有濃厚酒味，丙○○身上完全沒有酒味，所以伊當場有告知
    丙○○冒名頂替的罪名，但他還是堅持是他本人所駕駛肇事
    。伊跟同仁游嘉銘載丙○○去事故現場讓被害人家屬指認，
    在我們開車載丙○○到現場途中，丙○○沒有否認他有肇事
    之事實。後來丙○○他是在被害人兒子作指認之後確認不是
    他，我們依照現行犯把丙○○帶回長安東路派出所後他才承
    認頂替云云，是被告丙○○上揭自白，堪認與事實相符，事
    證明確，被告丙○○頂替之犯行，亦堪認定。
四、核被告甲○○所為，係犯刑法第276條第1項之過失致人於死
    罪。被告丙○○所為，係犯刑法第164條第2項之頂替罪。又
    被告甲○○係酒後駕車肇事，並因而致被害人林龍雄傷重不
    治死亡，應依道路交通管理處罰條例第86條第1項規定加重
    其刑。至被告甲○○雖於案發後曾留於現場並對證人即被害
    人之女林雅淑及現場救護之消防隊員楊東閔等人自承為肇事
    者，此並據證人林雅淑及楊東閔證述在卷，惟按刑法之自首
    係指行為人在有偵查犯罪權限之公務員知悉其犯罪前，即主
    動向據報前往現場處理車禍之警員表明為肇事車輛之駕駛人
    而接受裁判，始足當之，經查證人林雅淑及楊東閔均非具偵
    查犯罪權限之公務員，且證人即案發當時到場處理之員警楊
    啟華於原審法院審理時到庭證稱：伊到時並無遇到駕駛人，
    是救護車正在救護傷者，伊去時有問是誰駕駛，但無人應答
    。伊到場時並無人說他是駕駛人，是後來伊問被害人兒子，
    他兒子才開始幫忙找駕駛人，後來他兒子有找到，是在市○○道與八德路口附近有遇到被告甲○○云云（見原審卷97年
    3  月18日審判筆錄第5頁），故被告甲○○並非於犯罪未被
    發覺前向該管有偵查犯罪權限之公務員自承犯罪而願接受裁
    判，核與自首之要件尚屬有間，被告甲○○之供述及證人林
    雅淑、楊東閔之證言，尚不足資為被告自首減輕之憑證，附
    此敘明。原審對被告甲○○、丙○○上揭所為分別予以論罪
    科刑，固非無見，惟查：（一）按汽車駕駛人，酒罪駕車因
    而致人受傷或死亡，依法應負刑事責任者，加重其刑至二分
    之一，道路交通管理處罰條例第86條第1項定有明文，本件
    被告甲○○係酒後駕車肇事，並因而致被害人林龍雄傷重不
    治死亡，應依該條例加重其刑，原判決疏未依上開道路交通
    管理處罰條例第86條規定就被告甲○○所犯過失致人於死罪
    依法予以加重其刑，自有未洽﹔（二）按刑法第164條之立
    法意旨，在於藏匿人犯對國家之搜索逮捕權有所妨害，侵害
    國家刑罰權之執行非輕，本不宜輕縱，本件被告丙○○為圖
    使被告甲○○於犯服用酒類不能安全駕駛及過失致人於死等
    罪後隱避而頂替之，所為之頂替犯行，妨害國家刑罰權實施
    之正確性，侵害國家法益甚鉅，原審僅量處被告丙○○拘役
    二十日，實屬過輕，檢察官上訴意旨就被告二人各所犯上開
    之罪，分別執此等理由指摘原審判決不當，非無理由，則原
    判決關於被告甲○○過失致人於死罪及被告丙○○部分，既
    有可議，自應由本院予以撤銷改判，爰審酌被告甲○○之素
    行、酒後竟猶駕駛車輛，並因而肇致本件事故之發生，致被
    害人林龍雄傷重不治死亡，所致生之危害非輕，惟被告甲○○於肇事後並下車幫忙救護，而被害人林龍雄就本件事故之
    發生亦同有過失，被告林竟傑並已與被害人林龍雄家屬達成
    和解，及犯罪後之態度等一切情狀，量處有期徒刑六月，並
    諭知易科罰金之折算標準。並審酌被告丙○○之素行、犯罪
    之動機、目的、手段，一時虞疏基於友情而犯本件犯行，惟
    在警詢時，即已坦承犯行，妨害偵查正確性之影響尚非重大
    ，及犯罪後之態度等一切情狀，量處拘役30日，並諭知易科
    罰金之折算標準。
五、公訴意旨另以：被告甲○○於上開時、地肇事致被害人林龍
    雄受傷後，雖有下車察看，然於救護人員及證人乙○○忙於
    救助之際，竟汽車逃逸，因認被告甲○○另涉刑法第185條
    之4之肇事逃逸罪嫌云云。
六、按犯罪事實應依證據認定之，無證據不得認定犯罪事實，又
    不能證明被告犯罪者，應諭知無罪之判決，刑事訴訟法第15
    4條第2項、第301條第1項分別定有明文。而所謂認定犯罪事
    實之證據，係指足以認定被告確有犯罪行為之積極證據而言
    ，該項證據自須適合於被告犯罪事實之認定，始得採為斷罪
    資料，如未能發現相當證據，或證據不足以證明，自不能以
    推測或擬制之方法，以為裁判之基礎（參照最高法院29年上
    字第3105號、 40年臺上字第86號及30年上字第816號判例意
    旨）。另按刑法第185條之4之肇事致人死傷逃逸罪，其立法
    目的係為維護交通安全，加強救護，減少被害人之死傷，促
    使駕駛人於肇事後，能對被害人即時救護，是若被害人能得
    即時救護，避免擴大危險，則縱肇事者於被害人受救護後擅
    自離開現場，仍不得以該罪相繩。
七、查公訴人據以認被告甲○○涉犯刑法第185條之4之肇事逃逸
    罪嫌，無非係以同案被告丙○○、證人乙○○之供、證述為
    其論據。然訊據被告堅詞否認有何肇事逃逸之犯行，辯稱：
    伊於肇事後即下車查看並幫助救護，見救護人員及被害人之
    子女幫忙將被害人送往醫院後，始行離去，並未逃逸云云。
八、經查：被告甲○○於肇事後，曾下車查看，並向被害人之女
    林雅淑自承為肇事者，且幫忙將被害人抬上擔架等情，業據
    證人林雅淑於原審審理時到庭證稱：甲○○有向我們承認是
    他肇事。他說他撞到時不曉得有撞到伊父親，他以為只有撞
    到攤子所以他把車子移開，事後才發現有撞到伊父親，在伊
    趕到之前他有替伊父親做心肺復甦術。‧‧‧伊趕到之後沒
    有看到甲○○在對患者做心肺復甦術，伊到現場時看到他在
    講電話，他有在現場幫忙將伊父親抬上擔架云云（見原審卷
    97 年3月18日審判筆錄第18至19頁），足見被告甲○○於肇
    事後，確曾下車查看並即時協助救護被害人林龍雄，避免擴
    大危險，並在場等待專業救護人員前來救治，雖被害人林龍
    雄經緊急送醫急救後仍不治死亡，惟被告甲○○於將被害人
    林龍雄受救護後始行離開現場，實難遽論以肇事致人死傷逃
    逸罪，至證人楊東閔於原審法院審理時固證稱：在車禍現場
    救助傷患期間，伊有上前詢問被指認為肇事者之人，但後來
    我們要離開時發現他不見了云云，證人楊啟華證稱：伊到場
    時完全沒有看到甲○○，無人說他是駕駛人，我們推測肇事
    者離開現場云云﹔證人乙○○於原審法院審理時證稱：伊在
    現場有看到甲○○，後來伊與員警回到市○○道○○路口時
    ，他就不見了云云，惟依上所述，被告甲○○於肇事後，確
    曾下車查看並即時協助救護被害人林龍雄，避免擴大危險，
    並在場等待專業救護人員前來救治傷患，嗣雖在警方到場對
    其盤問前離開現場，惟被告甲○○既係於肇事後，經協助救
    助被害人後始行離開，核與刑法之肇事致人死傷逃逸罪之構
    成要件尚有未合，實難論以肇事逃逸罪。此外復查無其他積
    極證據足資證明被告甲○○有公訴人指訴之此部分犯行，被
    告甲○○所辯並無肇事致人死傷而逃逸之犯行云云，應堪採
    信。被告甲○○此部分犯罪尚屬不能證明，原審因而以不能
    證明被告甲○○此部分犯罪，而為被告甲○○無罪之諭知，
    經核並無不合，檢察官上訴意旨依證人楊啟華、陽東閔及乙○○等人上揭證述，以被告甲○○未待現場處理完畢即行離
    去，而認被告甲○○確有肇事後逃逸之行為，並指摘原審判
    決被告甲○○此部分無罪係屬不當，惟依上所述，被告甲○○於肇事後，曾對被害人施以即時救護，避免擴大危險，並
    留於現場等候救護人員前來，所為核與刑法肇事逃逸罪之構
    成要件有間，自難論以肇事逃逸罪，是檢察官此部分上訴尚
    難認有理由，應予駁回。
據上論斷，應依刑事訴訟法第368條、第369條第1項前段、第364
條、第299條第1項前段，刑法第164條第1項、第2項、第276條第
1項、第41條第1項前段，刑法施行法第1條之1，判決如主文。
本案經檢察官許美女到庭執行職務。
中    華    民    國    97    年    7    月    31    日
                  刑事第五庭  審判長法  官  吳  敦
                                    法  官  陳春秋
                                    法  官  張傳栗
以上正本證明與原本無異。
檢察官就肇事逃逸罪部分如不服本判決，應於收受送達後十日內
向本院提出上訴書狀，其未敘述上訴之理由者並得於提起上訴後
十日內向本院補提理由書（均須按他造當事人之人數附繕本）。
其餘均不得上訴。
                                    書記官  李佩真
中    華    民    國    97    年    7     月    31    日
附錄：
本案論罪科刑法條全文
中華民國刑法第276條
因過失致人於死者，處二年以下有期徒刑、拘役或二千元以下罰
金。
從事業務之人，因業務上之過失犯前項之罪者，處五年以下有期
徒刑或拘役，得併科 3000 元以下罰金。
中華民國刑法第164條
藏匿犯人或依法逮捕拘禁之脫逃人或使之隱避者，處二年以下有
期徒刑、拘役或五百元以下罰金。
意圖犯前項之罪而頂替者，亦同。


司法院資訊處製作；財團法人民間司法改革基金會備份。
